臺灣高雄地方法院民事判決　　　　　　　　98年度訴字第75號
原　　　告　林邱阿觀
訴訟代理人　蔡建賢律師
複代理人　　盧俊誠律師
被　　　告　邱澄雄
訴訟代理人　邱裕峰
被　　　告　邱恒成
訴訟代理人　李秋月
共　　　同　楊昌禧律師
訴訟代理人
　　　　　　梁育誠律師
上列當事人間分割共有物事件，經本院於民國100 年1 月12日言
詞辯論終結，判決如下：
    主      文
兩造共有坐落高雄縣茄萣鄉○○段一０五八、一０六四地號土地
及原告與被告邱澄雄共有坐落同段一０六三地號土地應合併分割
如附圖(二)乙案所示，其中Ａ部分（面積六六八點九一平方公尺）
分歸原告所有，Ｂ部分（面積一六九點零六平方公尺）分歸被告
邱澄雄、邱恒成按邱澄雄百分之六十二、邱恒成百分之三十八之
比例保持共有。
訴訟費用由被告邱澄雄負擔百分之十二、被告邱恒成負擔百分之
八，餘由原告負擔。
    事實及理由
一、原告主張：坐落在高雄縣茄萣鄉○○段1058、1064地號土地
    為兩造共有，原告之應有部分均為8 分之6 ，被告邱澄雄、
    邱恒成之應有部分均為8 分之1 ，同段1063地號土地則為原
    告與邱澄雄共有，原告之應有部分為8 分之7 ，被告邱澄雄
    之應有部分為8 分之1 （上開3 筆土地合稱系爭土地）。又
    兩造間就系爭土地並無不能分割之協議，依使用目的亦無不
    能分割之情形，爰依民法第823 條規定，聲明請求准將系爭
    土地予以合併分割，分割方案為如附圖(一)甲案所示A 部分面
    積66 8.93 平方公尺分歸原告所有，B 部分面積104.74平方
    公尺分歸被告邱澄雄所有，C 部分面積64.30 平方公尺分歸
    被告邱恒成所有。
二、被告則以：被告不同意將系爭土地為合併分割。又系爭土地
    係不同使用分區，且樁位有偏差而現檢測中，自屬民法第82
    3 條第1 項所稱「因物之使用目的不能分割」；倘鈞院認為
    系爭土地得為分割，因審酌被告在系爭土地之養殖池上已投
    入3 、4 百萬元，並耗資購買養魚蝦之如抽水機、發電機、
    鍋爐、蒸氣管等相關設備，現仍賴該養殖場場維生，而原告
    利用系爭土地所獲得之利益則甚微，若被告無法分得上開養
    殖場之土地，對被告將造成極大損害，是請求得依附圖(二)丙
    案所示將二座養殖場位置之土地，或依附圖(三)丁案所示之養
    殖場後半部之土地分歸被告二人，並按被告邱澄雄、邱恒成
    以62 %、38% 比例繼續保持共有，而被告願就多分得之土地
    以公告現值為價金補償；又若無法依丙、丁案分割，則請求
    依附圖(二)之乙案按被告之持有面積而分割養殖場位置予被告
    保持共有，另倘鈞院認乙、丙、丁案均不適當，則請求變價
    分割，不贊成以甲案分割等語資為抗辯，並求為駁回原告之
    訴。
三、兩造不爭執之事項：
  (一)系爭高雄縣茄萣鄉○○段1058、1063、1064地號三筆土地，
    重測前為高雄縣茄萣鄉○○段222-6 、2222-23 、222-24地
    號，又高雄縣茄萣鄉○○段222-6 地號於71年因逕為分割增
    加2222-23 、222-24地號，即系爭正順段1058、1063、1064
    地號土地重測前係分割自同一筆土地。
  (二)訴外人邱糧與邱長係兄弟關係，二人共有系爭土地，應有部
    分各2 分之1 ，並信託登記在邱糧名下，又邱長於45年間死
    亡，由原告及訴外人邱丁龍等人共同繼承，邱糧則於75年12
    月6 日死亡，由訴外人邱丁遠、邱澄雄、邱永松及被告邱恆
    成（被告邱恒成之父邱丁訓於69年死亡，由其代位繼承）共
    同繼承。又邱澄雄等人繼承系爭土地應繼分本各為8 分之1
    ，惟因邱恒成向邱長之繼承人表示其等無自耕農身分，暫時
    將應有部分8 分之4 登記在其名下，故邱長之應有部分2 分
    之1 遂信託登記在被告邱恒成名下，系爭土地前因而登記為
    邱丁遠、邱澄雄、邱永松之應有部分各為8 分之1 ，邱恒成
    為8 分之5 ，嗣邱長之繼承人即原告等人與邱恒成於87年8
    月27日訂立協議書終止信託關係，並請邱恒成回復原狀而未
    果，乃訴請邱恒成將系爭土地權利範圍中之應有部分8 分之
    4 移轉登記予邱長之繼承人即原告等人公同共有，前經臺灣
    高等法院高雄分院以89年度上字第42號判決原告等人勝訴，
    並經最高法院以91年度台上字第293 號判決駁回上訴確定。
  (三)原告於前開訴訟勝訴後，即以繼承原因取得系爭高雄縣茄萣
    鄉○○段1058、1064、1063地號土地應有部分8 分之4 ，另
    向他繼承人邱澄遠及邱水松購買持分，而以買賣原因取得上
    開土地應有部分8 分之2 、8 分之2 、8 分之3 。
  (四)目前依系爭土地登記謄本之記載，系爭高雄縣茄萣鄉○○段
    1058、1064地號土地為兩造共有，原告之應有部分均為8 分
    之6 ，被告邱澄雄、邱恒成之應有部分均為8 分之1 ，同段
    1063地號土地則為原告與邱澄雄共有，原告之應有部分為8
    分之7 ，邱澄雄之應有部分為8 分之1。
  (五)系爭土地旁都市計劃樁位尚未確定，惟系爭土地上並無合法
    建築物，所以無法令禁止分割之限制。
四、本件爭執事項：
    原告請求合併分割系爭土地，是否有據？如系爭土地可合併
    分割，以何種分割方案分割為宜？
五、本院之判斷：
  (一)按「各共有人，除法令另有規定外，得隨時請求分割共有物
    。但因物之使用目的不能分割或契約訂有不分割之期限者，
    不在此限。」、「分割之方法不能協議決定，或於協議決定
    後因消滅時效完成經共有人拒絕履行者，法院得因任何共有
    人之請求，命為下列之分配：一、以原物分配於各共有人。
    但各共有人均受原物之分配顯有困難者，得將原物分配於部
    分共有人。二、原物分配顯有困難時，得變賣共有物，以價
    金分配於各共有人；或以原物之一部分分配於各共有人，他
    部分變賣，以價金分配於各共有人。」、「以原物為分配時
    ，如共有人中有未受分配，或不能按其應有部分受分配者，
    得以金錢補償之。」、「以原物為分配時，因共有人之利益
    或其他必要情形，得就共有物之一部分仍維持共有。」、「
    共有人部分相同之相鄰數不動產，各該不動產均具應有部分
    之共有人，經各不動產應有部分過半數共有人之同意，得適
    用前項規定，請求合併分割。」，民法第823 條第1 項、第
    824 條第2 項、第3 項、第4 項、第6 項分別定有明文。
  (二)經查，系爭三筆土地使用分區係記載為（空白），有系爭土
    地謄本可稽（見本院岡調卷第9 頁至第12頁），而被告提出
    之使用分區證明書固記載系爭三筆土地經列為停車場用地、
    道路用地、公園用地（見本院卷第67頁），原告對此證明書
    之真正亦未爭執，惟據主管機關高雄縣政府函覆：本案土地
    需俟完成地籍整理後，再辦理逕為分割作業，以確定土地使
    用分區等語（見本院卷第129 頁），足見系爭土地使用分區
    尚未確定，自尚不得以此分區不同即執為本件不得分割之依
    據。再系爭三筆土地固因都市計畫樁有所偏差而現正研議處
    理中，有前開證明書可稽，且為兩造所不爭執，惟系爭三筆
    土地上僅有臨時建物，依土地法相關規定並無分割之限制，
    另都市計畫樁測訂及管理辦法僅規範都市計畫樁測定後地籍
    分割之方法，並無禁止一般土地之分割，惟分割後之土地仍
    應依都市計畫樁辦理逕為分割等情，此有高雄縣路竹地政事
    務所分別於98年8 月23日、同年11月6 日以路地所二字第09
    80006171號、0980008185號函覆可稽（見本院卷第89頁、第
    128 頁），據此足見系爭三筆土地並無因都市計畫樁有所偏
    差而有法令禁止分割之限制，自仍可為分割，被告以系爭土
    地之使用分區不同及樁位有偏差而在檢測中等情，抗辯係屬
    「因物之使用目的不能分割」云云尚屬無據。又系爭三筆土
    地乃相鄰土地，部分共有人雖不相同，然原告就系爭三筆土
    地均有應有部分，且應有部分分別為8 分之6 及8 分之7 （
    詳附表所示），此為兩造所不爭執，則依上揭民法第824 條
    第6 項規定，原告自得請求合併分割。從而，系爭三筆土地
    既無因物之使用目的不能分割之情形，復未訂有不分割之期
    限，且兩造無法協議分割，從而原告請求裁判合併分割，應
    屬有據。
  (三)又按裁判分割共有物，應斟酌當事人之聲明、共有物之性質
    、經濟效用及全體共有人之利益等公平決定之（最高法院85
    年度台上字第338 號判決參照）。經查：
  1.系爭三筆土地面臨高雄縣茄萣鄉○○路，據地政人員稱部分
    1064地號土地目前是巷道，面臨濱海路部分有一層樓木造建
    物一棟，據原告稱係其建造，西方及後方菜圃均為原告使用
    ；又菜圃北方有一座養殖池，據被告邱澄雄稱是其養殖魚苗
    、蝦苗使用，兩造表示均有出資興建；菜圃西方有二連棟之
    養殖池，被告邱澄雄稱係被告於75、76年間共同出資興建，
    目前由其養殖魚苗及蝦苗，並利用旁邊巷道通行等情，此有
    勘驗筆錄、現場照片可稽（見本院卷第22頁、第138 頁至第
    143 頁），並經本院囑託高雄縣路竹地政事務所測量現場土
    地及建物坐落，及依兩造主張前開甲、乙、丙、丁案之分割
    方案製作分割圖並標示分割後之土地面積，有複丈成果圖在
    卷可稽（見本院卷第24頁、240 頁、第268 頁）。
  2.被告雖主張以附圖(二)丙案或附圖(三)丁案分割，以分得西方養
    殖池位置之土地等語，惟本院審酌被告二人合計之應有部分
    僅約為系爭土地面積4 分之一即169.06平方公尺，而若依附
    圖(二)丙案之分割方法，依該附圖(二)說明欄所示，被告分得面
    積達480.54平方公尺，將逾被告二人按應有部分分得面積近
    二倍（因逾311.48平方公尺），並因而取得逾2 分之1 之系
    爭土地，此顯與共有物之分割原則應按應有部分比例分割而
    取得所有權之原則相違，並顯侵害原告之權益甚重，自難認
    此方案為適當。又若依附圖(三)丁案之分割方法，被告分得面
    積為256.70平方公尺，亦較其等按應有部分分得面積逾87.6
    4 平方公尺，復觀諸與系爭土地（原係高雄縣茄萣鄉○○段
    ，嗣因重劃而改為正順段）同屬崎漏段之鄰近土地，前經本
    院拍賣之價格約為每平方公尺8 萬餘元，有本院拍賣公告可
    稽（見本院卷第279 頁至第281 頁），倘以此計算被告依丁
    案而分得逾其應有部分之土地面積之價值將約達7 、800 萬
    元，顯較被告現使用之養殖場設備及經濟價值為高，而被告
    又僅願以公告現值每平方公尺5,000 元做為補償，自影響原
    告權益甚鉅，並亦有違前開按應有部分比例分割而取得單獨
    之所有權原則，則尚難因被告現占有使用該養殖場，即應將
    逾被告持分達87.64 平方公尺分歸被告所有，況丁案之分割
    方式亦無法維持被告使用養殖場之現狀而仍須為部分拆除及
    設備遷移等情（見本院卷第285 頁），足見丁案之分割方法
    亦非適當。另原告雖提出附圖(一)甲案之分割方法，惟衡酌此
    案固使兩造均有臨濱海路，然被告依此方案所分得之土地均
    係狹長之地，甚且可能造成畸零地而致日後難以利用，且未
    考量被告邱澄雄多年來使用上開養殖池以維生，而損及被告
    之經濟利益甚鉅，且為被告所不同意，亦顯非適當。是上開
    甲、丙、丁案既有上揭不公平之缺失，兩造亦互不同意上開
    各自提出之分割方案，故甲、丙、丁案均難謂為妥適之分割
    方案。
  3.另觀諸被告提出如附圖(二)乙之分割方式，係按被告之應有部
    分分得大約養殖池位置之土地，其餘則由原告取得，此分割
    結果，除可使原告保有木屋及菜圃使用，且無減損建物之價
    值外，亦可使被告仍為養殖池之部分利用而兼顧其經濟價值
    ，並與被告最初主張之分割方案尚屬相合（見本院卷第132
    頁），復審酌被告之養殖池主要係水池及電力、抽水等設備
    ，而該等電力設備並可為遷移及更改，此可由被告自行提出
    上開丁案之分割方式即足得悉，並由被告承稱依乙案之分割
    方法，仍有通過巷道出入，有其提出之照片可稽（見本院卷
    第143 頁、164 頁），且據地政事務所人員表示系爭1064地
    號土地部分係供道路使用，足見被告應有道路可通行，且與
    被告向來通行之方式相同；並斟酌被告表示僅欲依乙、丙、
    丁案分割或為變價分割，不欲依甲案而分得臨濱海路之土地
    等情，是斟酌兩造分割意願、土地現況、通行有無障礙、整
    體土地之經濟效用、全體共有人之利益等具體情狀，並參諸
    前開判決意旨，足認系爭土地依被告所提附圖(二)之乙案分割
    方法而為分割較為適宜、公平、合理，並合於社會經濟效用
    。
  4.又兩造就系爭1058、1064地號土地之共有情形為原告之應有
    部分各為8 分之6 ，被告邱澄雄、邱澄雄應有部分各為8 分
    之1 ，持分面積如附表所示，另系爭1063地號土地之共有情
    形為原告之應有部分為8 分之7 ，被告邱澄雄之應有部分為
    8 分之1 ，持分面積如附表所示，故被告邱澄雄、邱恒成依
    附表所示持分系爭土地之面積比例為62％、38％（計算式如
    附表所示），是系爭土地依附圖(二)乙案所示分割後，Ｂ部分
    土地面積計169.06平方公尺，並分歸被告邱澄雄、被告邱恒
    成各按應有部分62％、38％取得所有，而Ａ部分土地面積66
    8.91平方公尺，則分歸原告取得所有。
六、綜上所述，兩造為系爭土地之共有人，且系爭土地並無因使
    用目的不能分割或契約訂有不能分割期限等情事，兩造復無
    法於起訴前進行協議分割，從而，原告本於民法第823 條第
    1 項前段、第824 條規定提起本訴，請求准予合併分割，為
    有理由，又系爭土地應合併分割如附圖(二)乙案所示，並將系
    爭土地依乙案所示分割後，其中Ａ部分土地面積668.91 平
    方公尺分歸原告所有，Ｂ部分土地面積169.06平方公尺分歸
    被告邱澄雄、邱恒成按按應有部分62％、38％取得所有並以
    上開比例保持共有，爰判決如主文所示。
七、末按分割共有物事件本質上並無訟爭性，乃由本院斟酌何種
    分割方案較能增進共有物之經濟效益，並兼顧兩造之利益，
    以決定適當之分割方法，故兩造本可互換地位，由任一共有
    人起訴請求分割，均無不可，實質上並無所謂何造勝訴敗訴
    之問題，是本事件之訴訟費用，應由兩造按應有部分比例分
    擔，方屬公允。
八、兩造其餘之攻擊或防禦方法及未經援用之證據，經本院斟酌
    後，認為均不足以影響本判決之結果，無逐一詳予論駁之必
    要。併此敘明。
九、據上論結，本件原告之訴為有理由，依民事訴訟法第80條之
    1 、第78條，判決如主文。
中    華    民    國   100    年    1     月    26    日
                  民事第四庭  審判長法  官  黃宏欽
                                    法  官  楊淑儀
                                    法  官  楊淑珍
正本係照原本作成。
如不服本判決，應於送達後20日內，向本院提出上訴狀並表明上
訴理由，如於本判決宣示後送達前提起上訴者，應於判決送達後
10日內補提上訴理由書（須附繕本）。
中    華    民    國   100    年    1     月    26    日
                                    書記官  許琇淳
附表：
      土地座落：高雄縣茄萣鄉○○段
 ┌──────┬────────┬────────┬───────┬─────┐
 │土地地號    │     1058       │     1063       │    1064      │          │
 ├──────┼────────┼────────┼───────┤  取得分  │
 │土地面積    │    454.89㎡    │    323.58㎡    │   59.50㎡    │  配面積  │
 ├─┬────┼──┬─────┼──┬─────┼──┬────┤          │
 │編│共有人  │應有│  持分    │應有│   持分   │應有│ 持分   │          │
 │號│        │部分│  面積    │部分│   面積   │部分│ 面積   │          │
 ├─┼────┼──┼─────┼──┼─────┼──┼────┼─────┤
 │1 │邱澄雄  │1/8 │56.86125  │1/8 │ 40.4475  │1/8 │7.4375  │104.74625 │
 ├─┼────┼──┼─────┼──┼─────┼──┼────┼─────┤
 │2 │邱恒成  │1/8 │56.86125  │ 0  │    0     │1/8 │7.4375  │64.29875  │
 ├─┼────┼──┼─────┼──┼─────┼──┼────┼─────┤
 │3 │林邱阿觀│6/8 │341.1675  │7/8 │ 283.1325 │6/8 │44.625  │668.925   │
 └─┴────┴──┴─────┴──┴─────┴──┴────┴─────┘
   備註：
   被告邱澄雄與邱恒成之持有面積分別為104.74625 、64.2987
   5 平方公尺，故持有比例為62% 、38% 。〔計算式：(1)被告
   邱澄雄：104.74÷（104.74＋64.29 ）＝0.62、(2)被告邱恒
   成：64.29 ÷（104.74＋64.29 ）＝0.38〕